臺灣士林地方法院民事簡易判決
111年度湖簡字第711號
原      告  韓麗珠  
訴訟代理人  吳怡德律師
複代理人    杜青芬  
被      告  中國信託商業銀行股份有限公司

法定代理人  利明献  


訴訟代理人  黃彣堯  

上列當事人間請求確認債權不存在事件，本院於民國111年9月19
日言詞辯論終結，判決如下：
    主  文
確認被告就本院98年度促字第13022號支付命令所示債權，於逾
「本金新臺幣411,070元，及自民國104年10月24日起至清償日止
按週年利率15%計算之利息；暨自民國84年1月29日起至民國100
年1月28日止按月計付新臺幣300元之違約金」部分，對原告之債
權不存在。
原告其餘之訴駁回。
訴訟費用新臺幣4,520元，其中226元由被告負擔，餘由原告負擔
。
    事實及理由
一、原告主張：被告前曾於民國98年間向本院聲請對原告發支付
    命令，經本院准予核發98年度促字第13022號支付命令（下
    稱系爭支付命令），內容為原告應向被告清償新臺幣（下同
    ）411,070元，及自84年1月29日起至清償日止，按週年利率
    20%計算之利息，暨按月300元計算之違約金。因原告並未異
    議而於98年7月23日確定。系爭支付命令之利息及違約金債
    權時效均為5年。而被告迄至109年7月31日始持系爭支付命
    令及確定證明書，向臺灣桃園地方法院（下稱桃園地院）聲
    請強制執行，經桃園地院以109年度司執字第66726號事件（
    下稱系爭執行事件）受理。則系爭支付命令中逾5年的利息
    、違約金債權於即104年7月31日以前之利息、違約金債權，
    均已罹於時效，原告前已於109年11月16日委任律師以律師
    函主張時效抗辯，故原告自得就該部分得拒絕給付。另外，
    依修正銀行法第47條之1第2項規定，被告依系爭支付命令得
    向原告計收之利息，自104年9月1日起僅得按週年利率15%計
    收。又被告依系爭支付命令所計收之手續費，其係對原告遲
    延還款之罰款而具違約金性質，且核有過高情形，應依民法
    第252條規定予以酌減至計收3期即900元為限。綜上所述，
    被告就系爭支付命令所載之債權，得請求的部分為本金411,
    070元，及自104年8月1日起至同年月31日止，按週年利率20
    %計算之利息（經計算後為6,851元），及自104年9月1日起
    至清償日止，按週年利率15%計算之利息（經計算至109年10
    月14日，為316,010元），暨違約金900元，以上合計為734,
    831元。而桃園地院就系爭執行事件囑託本院以109年度司執
    助字第4783號執後，就原告對於訴外人台北富邦商業銀行股
    份有限公司之存款債權697,792元予以執行並由被告如數受
    領在案。原告復於109年12月7日至本院以109年度存字第132
    9號提存書為被告為清償提存45,920元。總計原告共清償743
    ,712元（計算式：697,792＋45,920＝743,712）。上開金額已
    大於被告對原告仍有請求權之金額734,831元。是原告提起
    本件確認訴訟，請求判令系爭支付命令所示本金、利息及違
    約金債權，於743,712元之範圍內，其債權因原告清償及違
    約金酌減等事由而消滅不存在，另外逾743,712元部分，其
    債權請求權則因時效而不存在等語。並聲明：確認被告就系
    爭支付命令對於原告之本金411,070元暨其利息、違約金於7
    43,712元之範圍內因原告之清償而不存在；逾743,712元之
    部分其債權請求權不存在。
二、被告則以：系爭支付命令之債權經強制執行部分受償697,79
    2元，均抵充利息。原告於被告受償後始主張時效抗辯，並
    不能就已清償之利息部分生時效抗辯之拒絕清償效果。又原
    告於109年12月7日提存並未發生清償之效力。故未受償的債
    權為本金411,070元，及自104年10月24日起至清償日止，按
    週年利率15%計算之利息，及自84年1月29日起至清償日止按
    月計付300元的違約金等語，以資抗辯。並聲明：原告之訴
    駁回。
三、本院之判斷：
（一）按104年7月1日修正公布前民事訴訟法第521條規定「債務
      人對於支付命令未於法定期間提出異議者，支付命令與確
      定判決有同一之效力。」，另同法第400條第1項明文「除
      別有規定外，確定之終局判決就經裁判之訴訟標的，有既
      判力。」，亦即104年7月1日前已確定之支付命令，具有
      同於確定判決之實體效力。經查，系爭支付命令係98年7
      月23日確定，依上開說明，自屬具有確定判決同一效力之
      執行名義。故原告所主張之事由應以系爭支付命令確定後
      之事由，始無違反既判力效力之問題，先予敘明。
（二）原告以時效消滅為由主張104年7月31日以前之利息、違約
      金債權，均已罹於時效而不存在，有無理由？
　　1.按民法第144條第1項所定關於時效完成後之效力，係採抗
      辯權發生主義，債權於時效完成後，僅債務人於債權人請
      求時得拒絕給付而已，其債權本身仍然存在，債權人對債
      務人之債權，縱經時效完成，但其債權並不因而歸於消滅
      （最高法院72年度台上字第428號、79年度台上字第1919
      號裁判要旨參考）。亦即，債權人之債權縱經時效完成，
      其仍得就債權受償。而債權人受償後，該部分債權即因清
      償而消滅，債務人就該部分已消滅之債權自無從「再」主
      張時效抗辯而拒絕給付，或請求返還之餘地。再者，強制
      執行係債權人聲請執行法院運用公權力，強制債務人履行
      其債務，藉以實現債權之程序，而依民法第309條第1項規
      定，債務人向債權人為清償，經其受領者，債之關係亦消
      滅。故若債權人依強制執行程序受償後，亦生債之關係消
      滅之效果，債務人就該債權即無從主張時效抗辯而拒絕給
      付，或請求返還。
    2.原告主張其已為時效抗辯，則被告於109年10月23日受償
      之697,792元不得再抵充已罹於時效之利息債權等語。經
      查，原告係於被告受償後之109年11月16日始委任律師以
      律師函主張時效抗辯（見本院卷第82頁至86頁），其係對
      於已因受償而消滅之利息債權部分主張時效抗辯，依前揭
      說明，應不生得拒絕給付之效果。原告雖再援引最高法院
      97年度台上字第1113號判決意旨，主張對於已罹於時效之
      債權，債務人若因法院之強制執行而為給付，並非基於其
      自由意願而為之清償，仍得於後程序主張時效抗辯而拒絕
      給付，不因此而喪失時效抗辯之權利等語。然上開判決係
      指債務人行使時效抗辯權「後」，債務人已得拒絕清償，
      始因法院之強制執行而為給付，因非基於債務人任意為之
      ，認為債務人得依民法第180條第3款規定之反面解釋，依
      不當得利之規定，請求債權人返還。此與本案係債務人於
      法院強制執行，而為給付後，始行使時效抗辯權，其情形
      並不相同，上開判決見解，自不能適用於本案。故被告於
      109年10月23日因系爭執行事件之執行程序而受償697,792
      元，應依民法第323條前段規定，應先抵充費用，次充利
      息，次充原本。本件被告就系爭支付命令，對原告之利息
      債權，計算至109年10月23日止，為2,114,308元［說明：
      本金411,070元，自84年1月29日起至109年8月31日止（共
      9,347日），按週年利率20%計算之利息，自109年9月1日
      起至同年10月23日止（共53日），按週年利率15%計算之
      利息。計算式：411,070× 20%× 9,347/365＋411,070× 15%
      × 53/365＝2,114,308］，則被告抗辯其受償之697,792元全
      數均抵充利息，應屬可採。經換算後，697,792元係抵充
      自84年1月29日起至92年7月27日止共3,101日之利息。
　　3.至於系爭支付命令其餘未受償之利息債權（即自92年7月2
      8日起算之利息），被告固然分別於109年7月31日聲請強
      制執行系爭支付命令中的本金10萬元及利息、違約金，於
      109年9月2日追加執行本金311,070元及利息、違約金，因
      對於已時效完成之利息債權部分，均無中斷時效之效力，
      故系爭支付命令中尚未受償的利息債權，即本金10萬元部
      分自92年7月28日起迄至104年7月31日止之利息債權，本
      金311,070元部分自92年7月28日起至104年9月2日止之利
      息債權，於被告聲請強制執行時均已逾5年時效，原告主
      張這部分利息債權已罹於時效，即有理由。換言之，被告
      對原告之利息債權，仍得請求者為「其中10萬元部分自10
      4年8月1日起至104年8月31日止，按週年利率20%計算之利
      息，及自104年9月1日起至清償日止，按週年利率15%計算
      之利息；其中311,070元部分自104年9月3日起至清償日止
      ，按週年利率15%計算之利息」，而被告就原告尚欠的利
      息係主張自「104年10月24日起至清償日止按週年利率15%
      計算之利息」（見本院卷第134頁），並未逾上開範圍，
      自無不可。
　　3.另按違約金之約定，為賠償給付遲延所生之損害，於債務
      人給付遲延時，債權人始得請求，既非定期給付之債務，
      與民法第126條所規定之性質不同，其時效為15年而非5年
      ，亦無民法第145條第2項規定之適用（最高法院98年度台
      上字第911號民事裁判要旨參照）。經查，系爭支付命令
      之違約金部分，依上開說明，時效應為15年，原告主張係
      5年，應有誤會。而系爭支付命令係於98年7月23日確定，
      自斯時起重新起算15年（民法第137條第2項規定參照），
      迄至被告聲請強制執行，及追加強制執行時，其中違約金
      部分均未罹於時效，原告主張系爭支付命令之違約金債權
      已罹於時效，自無可採。
（三）原告另主張違約金部分應依金管會100年2月9日金管銀票
      字第10040000140號令規定，違約金收取上限為3期，及依
      民法第252條規定酌減至900元等語。查，財政部前曾依修
      正銀行法第47條之1規定，於99年2月2日公布「信用卡業
      務機構管理辦法」，其第48條第2項規定「發卡機構因持
      卡人未於當期繳款截止日前付清當期最低應繳金額，而約
      定向持卡人收取違約金時，其收取方式應依主管機關規定
      辦理。」，行政院金融監督管理委員會乃於100年2月9日
      以金管銀票字第10040000140號令規定，發卡機構因持卡
      人未於每月繳款截止日前付清當期最低應繳金額，而約定
      向持卡人收取違約金時，應依下列事項辦理：…違約金應
      採固定金額方式計收，及符合衡平原則。最高連續收取期
      數不得超過三期。可知系爭支付命令確定後，有關被告原
      依約得向原告收取之違約金，業已因上開信用卡業務主管
      機關依法公告之內容，而應受有相當之限制，故原告所主
      張之違約金酌減事由應係屬系爭支付命令確定後之事由。
      本院審酌系爭支付命令之違約金係自84年1月29日起至清
      償日止按月計付300元，應於上開主管機關公告後，僅能
      向原告收取至100年1月28日止，換言之，自100年1月29日
      起，不得再向原告收取為適當，故應予酌減，是以經酌減
      後原告主張系爭支付命令中「自100年1月29日起至清償日
      止按月計付300元違約金」部分不存在，為有理由。
（四）原告另主張其於109年12月7日為被告為清償提存45,920元
      等語。按債務人無為一部清償之權利。債務人非依債務本
      旨實行提出給付者，不生提出之效力。民法第318條本文
      、第235條本文分別定有明文。查，被告於109年10月23日
      因執行程序部分受償697,792元後，其對原告之債權額仍
      大於45,920元，業如前述，則原告於109年12月7日為被告
      清償提存45,920元，顯為部分清償，依上開說明，自不生
      清償之效力。是原告此部分主張並無可採。
四、從而，系爭支付命令於98年7月23日確定後，因修正銀行法
    第47條之1第2項規定，及被告於109年10月23日因執行程序
    而受償697,792元，及原告於109年11月16日為時效抗辯，及
    依被告於本件審理中之主張，被告對原告之債權為「本金41
    1,070元，及自104年10月24日起至清償日止按週年利率15%
    計算之利息；暨自84年1月29日起至100年1月28日止按月計
    付300元之違約金」。原告請求確認系爭支付命令之債權不
    存在，其請求於逾上開債權範圍部分，為有理由，應予准許
    ，在上開債權範圍內，則無理由，應予駁回。
五、訴訟費用負擔之依據：民事訴訟法第79條。並確定訴訟費用
    額為4,520元（第一審裁判費元），其中5%即226元由被告負
    擔，餘由原告負擔。
中　　華　　民　　國　　111 　年　　10 　　月　　3　　日
                  內湖簡易庭  法　官　林銘宏     
如不服本判決，應於送達後20日內，向本院提出上訴狀並表明上
訴理由，如於本判決宣示後送達前提起上訴者，應於判決送達後
20日內補提上訴理由書（須附繕本）。 　　　　　　 　　　
中　　華　　民　　國　　111 　年　　10 　　月　　3　　日
                              書記官  許秋莉